【裁判字號】    89,上易,830
【裁判日期】    890613
【裁判案由】    詐欺等
【裁判全文】
臺灣高等法院刑事判決                            八十九年度上易字第八三號
    上  訴  人  臺灣桃園地方法院檢察署檢察官
    上  訴  人  丙○○
    即  被  告
    被      告  丁○○
右上訴人因被告詐欺等案件，不服臺灣桃園地方法院八十八年度易字第二四四三號，
中華民國八十八年十二月二十九日第一審判決（起訴案號：臺灣桃園地方法院檢察署
八十八年度偵字第四六七０號、第一五五００號），提起上訴，本院判決如左：
    主  文
原判決關於丙○○部分撤銷。
丙○○無罪。
其餘上訴駁回。
    理  由
一、公訴意旨略以：被告丁○○係上達興機械有限公司（下稱上達興公司）之負責人
    ，其與公司股東庚○○（另移送臺灣桃園地方法院併案審理）明知其等經營不善
    ，無償債能力，竟共同意圖為自己不法之所有，基於概括之犯意，自民國八十七
    年五月一日起，以亟需資金週轉為由，向友人乙○○借調新台幣（下同）十九萬
    六千八百七十五元，並持交華連機械有限公司簽發龜山農會南上分部八十七年八
    月三十一日同額支票搪塞，乙○○信以為真悉數給付，丁○○、庚○○二人繼於
    同年七月四日及二十九日，復以支付員工薪資等為由，再簽發上達興公司新竹企
    業銀行中山分行八十七年十月四日期金額三十萬元及十二月三十一日金額三萬元
    支票各一張，向乙○○詐借同額現金，上開支票屆期均未獲兌現。又丁○○、庚○○復於同年五月底間以同一手法，簽發上達興公司新竹企業銀行中山分行之支
    票二張向友人戊○○詐借四十二萬六千四百元，上開二張支票屆期亦不獲兌現，
    乙○○、戊○○事後屢次向丁○○、庚○○二人催索均不獲置理，始知受騙。。
    又被告丁○○因與股東庚○○二人不合，乃協議結束上達興公司營業，雙方擬於
    八十八年元月九日下午三時許，在桃園市○○街一七五巷十五弄四號上達興公司
    內簽訂切結書，並邀請債權人乙○○、戊○○二人到場見證，丁○○佯稱願將所
    分得機器兩部運交康、黃二人保管供擔保債務之清償，康、黃二人信以為真，乃
    於同日下午九時許，由庚○○陪同前往載運機器，詎丙○○攜帶三名不同姓名者
    出面聲稱：此地由我作主，任何人不可將機器搬走．．．等語，並其中一名同夥
    舉持行動電話敲打乙○○頭部八、九下，致其頭部眼睛鼻樑成傷等情，因認被告
    丁○○涉有刑法第三百三十九條第一項之連續詐欺罪嫌及刑法第二百七十七條第
    一項之教唆傷害罪嫌，被告丙○○亦涉有刑法第二百七十七條第一項之教唆傷害
    罪嫌。
二、按犯罪事實應依證據認定之，無證據不得推定其犯罪事實，刑事訴訟法第一百五
    十四條定有明文；又告訴人之告訴，係以使被告受刑事訴追為目的，是其陳述是
    否與事實相符，仍應調查其他證據以資審認（最高法院五十二年度台上字第一三
    ００號判例），而認定犯罪事實所憑之證據，雖不以直接證據為限，間接證據亦
    包括在內；然而無論直接或間接證據，其為訴訟上之證明，須於通常一般之人均
    不致有所懷疑，而得確信其為真實之程度者，始得據為有罪之認定，倘其證明尚
    未達到此一程度，而有合理之懷疑存在時，事實審法院在心證上無從為有罪之確
    信，自應為無罪之判決（參見最高法院七十六年度台上字第四九八六號判例意旨
    ）。
三、被告丁○○部分
（一）關於涉嫌詐欺部分，訊據被告丁○○對其曾向告訴人乙○○、戊○○借款，事
      後無法清償等事實固坦承不諱，惟堅決否認有詐欺犯行，辯稱其與乙○○、戊○○間早有金錢往來，且係因上達興公司周轉之用，才由其本人或由公司經理
      甲○○向告訴人借款供公司之用，惟因上達興公司收取其他廠商之票據退票，
      遭到拖累，其交與告訴人之支票始無法兌現，並非詐欺等語；按公訴人認被告
      丁○○有詐欺犯行部分，無非係以告訴人乙○○、戊○○二人之指訴，及上達
      興公司名義所簽發之支票、本票等為其論據；經查告訴人戊○○於原審已陳稱
      其與被告丁○○負責之上達興公司在五、六年前即有往來，是因為之前往來的
      關係，才會借錢予被告，往來期間，被告並無積欠往來款項等語（原審卷第六
      十二頁反面），而告訴人乙○○則陳稱其於八十二、八十三年間開始即與被告
      丁○○有生意上往來，且一直到最近均有往來，是到被告丁○○於八十七年十
      月左右公司財務出現問題，才有積欠往來款項等語（同上），且告訴人等均曾
      供稱借款時被告有告知款項是用來發放員工薪資、支付貨款及軋票週轉之用，
      又證人即上達興公司之股東庚○○已證稱上達興公司至八十七年間因被客戶倒
      帳，財務出問題，才由其與被告各自去借錢，借來的錢都軋進公司的票款等語
      （本院八十九年四月七日筆錄），證人即上達興公司員工甲○○亦證稱八十七
      年間上達興公司被別人倒帳，週轉不靈，才由其代被告及庚○○調錢，所調之
      錢都是供公司周轉之用等語（本院八十九年五月十九日筆錄），核與被告之辯
      解及告訴人等指稱之情節相符，據此以言，被告及庚○○或親自、或囑由甲○○向告訴人等借款供上達興公司周轉之用，借款時已難認曾施用何種之詐術，
      告訴人等亦無因而陷於錯誤之可言，且上達興公司既係因遭其他廠商倒帳而週
      轉不靈，所借得之款項又均係供公司財務周轉之用，被告亦無謂自己不法所有
      之意圖可言，自與刑法上詐欺罪之構成要件有別；再查上達興公司係於八十七
      年九月十八日及同年月廿一日、同年月廿五日始因連續退票三張未註銷，而為
      票據交換所拒絕往來，此有桃園縣票據交換所八十八年十一月廿九日桃票字第
      五六四號所函送之退票紀錄明細在卷可稽，另依上達興公司於新竹區中小企業
      銀行中山分行支票存款帳戶歷史往來明細以觀，亦可知該公司係於八十七年九
      月下旬始陷於無資力，此有該分行八十八年十二月十三日竹商銀中山字第一六
      三二－一號函所附之附件可按（附於原審證物袋），然告訴人乙○○借調款項
      予被告丁○○則係分別於八十七年五月一日、同年七月四日、同年七月廿九日
      ，而告訴人戊○○借調款項予被告丁○○則係於八十七年五月底，於該等時點
      上達興公司之財務尚無已陷入無法償債之狀態可言，再被告丁○○於八十七年
      五月一日借款時交付告訴人乙○○之華連公司支票一紙，經查該華連公司僅於
      八十七年八月卅一日、同年九月五日、同年九月廿八日、同年十一月十日有退
      票紀錄，其他時期之帳戶往來均極正常，有桃園縣龜山鄉農會八十八年十二月
      四日八八桃龜農信字第六六一一函所附之附件可稽（附於原審證物袋），亦難
      認被告等事前即已明知該支票無法兌現，尚不足憑此推論被告有詐欺犯行。此
      外復查無其他任何足以證明被告有詐欺犯行之確切證據存在，本件應屬民事債
      務糾葛。
（二）關於涉嫌傷害部分，被告已堅決否認有教唆傷害之犯行，辯稱當日其因痛風難
      以支持，經送醫急診，乙○○遭毆打時並不在場，亦無教唆傷害之犯行等語；
      按告訴人乙○○係指稱對其加以毆打之人係由被告丙○○聯絡前往，且由被告
      丙○○暗示該等人士對其不利，隨後該等人士中即有人要打伊，然被伊躲開，
      上達興公司之股東庚○○來勸架，結果卻被打傷，此時被告丁○○即與其母林
      屘離開現場等語，並未能具體指述被告有何教唆傷害之犯行；而證人戊○○則
      證稱其接獲乙○○之電話至現場時，被告丁○○已不在現場，後來才發生被告
      丙○○叫來其他不詳人士並毆傷乙○○之事等語，由告訴人乙○○及證人戊○○上開供述以觀，顯然尚不足資為不利於被告之論據，且適足以證明被告辯稱
      乙○○遭人毆打當時其不在現場乙節與事實相符，堪予採信；至於證人庚○○
      於偵查中雖曾指稱乙○○係遭被告兄弟之朋友打的等語，然該證言即令屬實，
      亦僅能證明毆打乙○○之人或與被告兄弟相識，並不能據為被告有教唆傷害犯
      行之罪證，此外又查無任何確切事證，此部分亦顯然不能證明被告有傷害犯行
      。
（三）原審因而諭知被告丁○○無罪之判決，經核於法洵無違誤；檢察官上訴意旨略
      以：１被告涉嫌詐欺之事實，業據告訴人乙○○及戊○○指訴極詳，並有未獲
      兌現支票在卷足憑，且無證據證明告訴人等於被告之資力陷於困窘後，仍繼續
      出借款項，至於簽發支票抵債，亦僅為搪塞之舉，顯見被告於借款之初，蓄意
      隱瞞其資力困窘之事實，以遂行其詐欺之不法意圖；２告訴人係前往被告所經
      營公司之營業處搬運機器抵債時，遭被告之兄弟丙○○夥同不詳姓名之男子共
      同傷害，衡情若非出被告事前之容認，其等豈敢悍然侵入公司內逞兇？是被告
      不在場之辯解不可採信云云；經核無非均屬擬制臆測之詞，不足資為罪證，其
      上訴自無理由，應予駁回。
四、被告丙○○部分
（一）訊據被告丙○○堅決否認有叫教唆不詳之人傷害告訴人乙○○之犯行，辯稱當
      日另有姓名不詳之其他債權人到場，欲阻止告訴人搬取上達興公司之機械設備
      ，告訴人即係遭該等人士毆打，該等人士並非受其邀約前往，亦非由其指使毆
      打告訴人，其當時亦曾加以勸阻，只因其到場之目的亦在勸阻告訴人搬取機械
      ，因此遭誤會與該等人士係同夥，且經其事後查證，該等不詳人士應係由被告
      之叔父己○○所指使，因案發翌日上達興公司之機械即遭己○○率人擅自搬走
      等語。
（二）按刑法上之教唆犯，以對於無犯罪意思之人教唆其實施犯罪為構成要件，此項
      教唆行為，係屬於教唆犯之犯罪事實，仍應依證據認定之，不容以推測之詞，
      為判斷資料（最高法院二十九年上字第二九九二號判例）。查告訴人乙○○於
      案發當日曾遭不詳之人毆打成傷之事實，固據告訴人乙○○及證人戊○○供明
      ，並有診斷證明書可稽，然查當日實際動手毆打乙○○之人之真實身份始終未
      能查明，亦未能傳喚到庭加以查證，則該人究竟是否為被告丙○○通知到場，
      並受其指使而毆打告訴人？抑或因另有其他之原因及動機而到場並毆打告訴人
      ？若無確切之證據予以證明，即非不能全然無疑；次查告訴人乙○○雖指稱係
      被告以手機對外聯絡，不久即有不詳人士到場，且被告使眼色，並從旁鼓譟，
      其即遭人毆打等語，然而告訴人乙○○指訴之上開情節既為被告所否認，又查
      無任何補強證據足以證明確與事實相符，且所謂「使眼色」乙節顯屬於主關上
      之臆測，尚不足據為被告有教唆傷害犯行之罪證；又告訴人戊○○於原審雖曾
      供稱被告打電話叫人，就有不明人士到場發生第二次衝突，被告跟他帶來的人
      說是乙○○做主要搬走機台，所以才有人去打乙○○等語（原審卷第二十六頁
      正、反面），然依戊○○供述之情節，雖可認為乙○○之遭毆打或與其欲搬走
      機器有關，然而戊○○亦無法指出被告究竟有何具體之言語或肢體動作指使他
      人毆打乙○○，是戊○○供述之情節亦不足資為不利於被告之論據；至於證人
      庚○○於偵查中雖供稱是被告丁○○、丙○○之朋友打人，於本院審理時亦證
      稱被告以行動電話與人聯絡，半小時後引來一群人約六、七人，一來就打人，
      其與乙○○都被打，丙○○一直在旁鼓譟等語（八十六年偵字第四六七０號卷
      、第三十七頁，本院八十九年四月七日筆錄），然告訴人乙○○於原審則係供
      稱當晚七、八時許，被告先帶三名不詳人士進來，第一次欲毆打時被其躲開，
      庚○○來勸阻但被打，第一次衝突後被告又找二、三個不詳之人，第一次衝突
      發生後庚○○因眼角流血而先行離開等情（原審卷第二十五頁反面、第二十六
      頁），彼二人所供述之情節顯然並非一致，且庚○○既已於第一次衝突後先行
      離去，嗣後乙○○遭毆打時其顯然並不在場，則庚○○證述之情節即有誇大不
      實之處，難予盡信，亦不足遽資為罪證；至於被告辯稱該等不詳之人應係其叔
      叔己○○指使乙節，本院經多次傳喚己○○均未據其到場，故被告所辯是否屬
      實尚難查證，然本院經就被告提供己○○之資料調取口卡、戶籍資料、及前科
      資料查證結果，確有己○○其人，被告所辯似非全然無稽，再查被告之上開辯
      解即使無法成立，仍非有積極證據足以證明其犯罪行為，不能遽為有罪之認定
      （最高法院三十年上字第一八三一號判例），本案既查無任何確切證據足以證
      明被告有教唆傷害之犯行，自不能僅憑告訴人等主觀上之懷疑、推測採為斷罪
      依據。
（三）原判決未予詳查，即對被告丙○○以教唆傷害罪責予以論科，尚嫌率斷，被告
      提起上訴指摘原判決不當，為有理由，自應由本院將原判決撤銷，另為被告丙○○無罪之諭知。
（四）被告丙○○經合法傳喚，無正當理由不到庭，爰不待其陳述，逕行判決。
據上論斷，應依刑事訴訟法第三百六十八條、第三百六十九條第一項前段、第三百七
十一條、第三百六十四條、第三百零一條第一項，判決如主文。
本案經檢察官賴俊雄到庭執行職務。
中      華      民      國    八十九    年      六      月     十三     日
                              臺灣高等法院刑事第二十三庭
                                  審判長法  官  劉  靜  嫻
                                        法  官  林  勤綱
                                        法  官  宋      祺
右正本證明與原本無異。
不得上訴。
                                        書記官  郭  淑  卿
中      華      民      國    八十九    年      六      月     十四     日


司法院資訊處製作；財團法人民間司法改革基金會備份。
